【裁判字號】    88,重訴,319
【裁判日期】    920227
【裁判案由】    損害賠償
【裁判全文】
臺灣臺北地方法院民事判決  八十八年度重訴字第三一九號
    原      告    巳○○
                  辰○○
                  蘇桃妹
                  己○○
                  乙○○
                  丁○○
                  卯○○
                  寅○○
                  丙○○
                  辛○○
                  子○○
                  庚○○
                  丑○○
                  甲○○○
                  癸○○
    訴訟代理人    葉秀美律師
    複  代理人    李玉海律師
    被      告    富陽建設股份有限公司
                              設台北市○○○路二０七號八樓之三
    法定代理人    戊○○      .
    訴訟代理人    張慶帆律師
    複  代理人    金蘭芳律師
                  王聖舜律師
                  洪煌村律師
右當事人間損害賠償事件，本院判決如左：
    主    文
被告應給付原告如附表一「本件應給付金額」欄所示之金額，及均自民國八十七年十
二月八日起至清償日止，按年息百分之五計算之利息。
原告其餘之訴駁回。
訴訟費用由被告負擔十分之九，餘由原告負擔。
本判決原告勝部分於原告分別以如附表一「供擔保金額」欄所示之金額供擔保後，得
假執行。但被告如於假執行程序實施前，分別以如附表一「本件應給付金額」欄所示
之金額為原告預供擔保，得免為假執行。
原告其餘假執行之聲請駁回。
    事    實
甲、原告方面：
  一聲明：
    (一)被告應給付原告如附表一「本件請求金額」欄所示之金額，及各自起訴狀繕本
      送達之翌日起至清償日止按年息百分之五計算之利息。
    (二)願供擔保聲請宣告假執行。
  二陳述：
    (一)原告等在民國八十三年間向被告承購座落台北縣板橋市地上興建案名「文化大
      人國」萬壽大廈之預售屋時，被告即係以該案乃合法之夾層屋為促銷重點，如
      被告於廣告文宣上載明「總價460萬３房２廳」、「樓高４‧５米，別墅情調
      的文化大人國」、「同樣的地段最少要花650萬才能買到３房２廳的房子，文
      化大人國只要總價480萬就可以買到３房２廳，買文化大人國讓您現賺200萬，
      大碗又滿意，買到就是賺到」等夾層屋設計之文字及暗示，廣告文句旁更輔以
      動人精美之夾層屋圖片，現場工地模型屋及實景樣品屋亦均以夾層屋之建築式
      樣予以展現，被告亦一再向承購大眾表示，夾層屋可擴大空間之使用。並將夾
      層屋部分之合約內容由系爭預售屋合約中分割，另行置備乙份「房屋裝潢工程
      承攬契約書」供不知情之原告等簽訂，由其關係企業「創意家設計工程股份有
      限公司」擔任承攬人負責施作，此項裝潢工程由被告負責合約之收款及簽約事
      宜。被告前揭種種行徑，自足以使原告因受伊之詐欺誤信系爭房屋將來交屋後
      得合法興建夾層而訂立本件買賣契約。
    (二)查被告於系爭預售屋買賣之廣告中載有「總價460萬3房2廳」、「樓高4.5米
      ，別墅情調的文化大人國」、「同樣的地段最少要花650萬才能買到3房2廳的
      房子，文化大人國只要總價480萬就可以買到3房2廳，買文化大人國讓您現賺
      200萬，大碗又滿意，買到就是賺到。」等夾層屋設計之文字及暗示，廣告文
      句旁更輔以動人精美之夾層屋圖片，而現場工地模型屋及實景樣品屋亦均以夾
      層屋之建築式樣予以展現，被告亦一再向承購大眾表示，夾層屋可擴大空間之
      使用，被告之種種宣傳廣告手法一再使原告等陷入錯誤，誤信可買到具備較大
      生活空間之夾層屋而與之簽訂系爭預售屋買賣契約，卻不知被告隱暪所買受之
      夾層屋可能遭致違法拆除之後果。
    (三)行政院公平交易委員會業已對被告興建同棟文化大人國之預售房屋認定其「就
      夾層設計為虛偽不實及引人錯誤之表示或表徵，違反公平交易法第廿一條第項
      規定。」，該處分內容略以「系爭廣告宣稱：『客廳挑高四米五，樓中有樓
      ．．．』，佐以夾層設計之實屋照片，自易使人誤認可合法擁有夾層空間。
      惟系爭建物並未申請夾層設計，此有系爭建物建造執照、使用執照暨平面圖為
      證；承購戶如於建商取得使用執照或交屋後，進行二之施工加蓋室內違章之夾
      層，即可能因違反建築法之規定，而遭受罰鍰及勒令停工或強制拆除之不利益
      處分。被處分人明知其未獲興建夾層之許可，又於廣告上隱匿此影響消費者權
      益之重要事項，使消費者誤認室內層係獲准施造之合法使用空間，進而誤認可
      以較低之價格購買到較多坪數，被處分人所為核已違反公平交易法第廿一條第
      一項之規定。另建築技術規則對於施作夾層有樓層、面積、高度........  等
      限制，被處分人未於廣告明示上開限制，縱系爭建物所在地（臺北縣）未實施
      容積率管制乙事屬事，仍無解於其廣告不實之責任」故本件被告亦實係以詐欺
      手法損害原告等之權利。
    (四)本件原告等所承購之系爭房屋乃屬預售買賣性質，原告等只能憑藉廣告宣傳單
      、現場工地模型屋及實景樣品屋作為參考之依據。依被告於廣告文宣所載，被
      告係以系爭房屋具有得規劃為夾層屋之特性作為其促銷之重點，衡諸被告為一
      專業之建築商，自然對於各項建築法規知之綦詳，乃其不僅對於夾層屋乃違反
      建築法第二十五條第一項：關於建物不得擅自建造或使用；及第七十三條：關
      於建物非經領得變更使用執照，不得變更其使用等規定之事實予以隱瞞，甚且
      以之作為招徠消費大眾之賣點，致原告陷於錯誤，以為購得之房屋空間、格局
      及品質將如廣告文宣與樣品屋所示，不致違反法令，進而與之訂立買賣契約。
      被告此等促銷手段，非但違背消費者保護法第二十二條之規定，抑且應依侵權
      行為之法則，對於原告等所受之損害，負回復原狀之義務，原告等因受被告不
      實廣告之詐欺，而以高於該地段行情平均每坪十萬元之市價承購系爭房屋，受
      有鉅額損害，被告亦應依民法第一百八十四條規定，負填補之責。
    (五)所謂「夾層」，依建築技術規則建築設計施工編第一條第十五款之規定，係指
      「夾於樓地板與天花板的樓層，同一樓層內夾層面積之和，超過該層樓樓地板
      面積三分之一或一○○平方公尺，視為另一樓層。」申言之，建商於申請建造
      執照所附的工程圖樣如為夾層屋設計，因該夾層屋係經建管單位審查合格並計
      入容積率範圍，該夾層即屬合法建物，其面積可登記於建築改良物權狀內，地
      政機關應受理建物第一次登記，如一般常見的「樓中樓」。但如建造執照無此
      設計，建商係於該建物取得使用執照後，再以「二次施工」加蓋一層，即屬違
      章建築，若遭人檢舉，將難逃拆除命運。本件被告於系爭預售屋買賣之廣告中
      所載「總價460萬3房2廳」、「同樣的地段高少要花650萬才能買到3房2廳的房
      子，文化大人國只要總價480萬就可以買到3房2廳．．．」，均係將夾層屋空
      間亦一併計算，始有前揭3房2廳之廣告噱語，此建商故意將無法登記之夾層屋
      空間作為買賣之標的，實屬欺騙消費者之行為。
    (六)被告於廣告中列示之夾層屋圖片，其夾層之空間規劃係作為居室使用，擺設有
      櫥櫃、桌椅等傢俱，，顯非作貯藏或貯物使用，自與室內裝修管理辦法修正草
      案中所言之隔層不符，非屬容積空間內之裝修工程。
    (七)原告係因被告廣告及樣品屋列示系爭房屋可作合法夾層之設計，始陷於錯誤願
      以高出市價每坪十萬餘元之價格向被告承買，有歐亞不動產鑑定股份有限公司
      之鑑定報告書載明「若於本區推出住宅大樓於83、84年間推出，本公司推估其
      價位應介於20-22萬/坪間，若推出挑高4.6米之挑高複式夾層，其價位應介於
      26-28萬/坪，應屬合理。」可稽，並非因系爭房屋樓高四點五公尺，較標準層
      高出一點五公尺，空間加大，空氣較為流暢，住居者較為舒適等因素，而向被
      告承買，兩者購買訴求不同，房屋價值亦不能相提並論，故被告辯稱系爭房屋
      樓高四點五公尺，較標準層高出一點五公尺，空間加大，空氣較為流暢，住居
      者較為舒適，依國人之交易習慣，其價值亦相對較高，原告未受有任何損害云
      云，自不足採。
    (八)歐亞不動產鑑定股份有限公司鑑定報告書之評估內容陸、價格評估項下，已具
      體載明價格之判斷依據及理由，其所為之鑑定並無瑕疵。且前開鑑定係就八十
      三年、八十四年間台北縣板橋市○○路及雙十路交會處方圓五百公尺範圍內挑
      高住宅大樓及非挑高大樓房屋之預售市場進行評估，自包含以高價位為產品訴
      求之預售屋，被告所指「文化領袖」、「上流社會」即係以高價位為產品訴求
      之預售屋，並非通案價格，自不足以作為評比之依據，被告以「文化領袖」、
      「上流社會」每坪單價為廿八萬元，進而推論系爭建物每坪平均單價為三十一
      萬元亦屬合理，委無足採。
    (九)查企業經營者依消費者保護法第廿二條規定所載，其對消費者所負之義務既不
      得低於廣告之內容，是廣告內容於買賣關係言，已不再是要約之引誘，而為要
      約之性質，詳言之，廣告之內容乃為契約內容之一部分，企業必須對一切廣告
      與買賣內容有關之部分，負完全之法律責任。被告既無法使系爭房屋成為合法
      之夾層屋，則其顯已構成給付不能，以及所為給付有重大瑕疵，致減少房屋之
      價值或效用之程度；且本件預售房地之「夾層屋」部分，得否施作，關係原告
      實際使用房屋面積之多寡，顯係契約重大之預定效用，又「夾層屋」依現今法
      令，尚屬違章建築，乃公眾週知之事，是被告無法提供原告施作「夾層屋」之
      瑕疵，自屬物之重大瑕疵，且無法補正甚明。是以就夾層屋之爭議言，被告對
      原告等亦有債務不履行以及瑕疵擔保之責任，爰併同依民法第二百二十六、二
      百二十七、三百五十九條之規定，並考量原告等人之經濟負擔能力，除原告陳
      靜蕙外，暫請求被告應給付原告等每人一百萬元，請求減少價金額如附表二所
      示。
    (十)查被告主張原告交屋迄起訴已逾六個月，不得依民法第三百五十四條、第三百
      五十九條請求減少價金云云，然查系爭房屋交屋實際點交日期，應以工地現場
      驗收予客戶自行管理之日期起算，本件被告係以其提出準備點交之時間作為依
      據，並未以現場點交之實際日期作為點交日期，顯與實際交屋日期不符，且其
      中被告更有以結算單列印日期作為交屋日期者，此觀諸被告公司各級承辦人員
      之簽註日期均不同者即明，是被告所提之結算清單均與實際現場點日期不符，
      顯見被告之舉證不實，原告等系爭建物實際交屋點交日期參證十三。
  三證據：提出買賣契約書暨權狀、預售屋廣告單及樣品屋照片正本各乙份、各房屋
    瑕疵照片乙份、與附表二相對照之公共設施瑕疵照片乙份、龍邦建設股份有限公
    司土地、房屋預售買賣合約書影本乙份、行政院公平交易委員會函釋影本乙紙、
    建築技術規則建築設計施工編第一條第十五款影本乙紙、合法夾層屋與違法挑高
    夾層屋之說明標準影本乙紙、內政部建築管理解釋函釋影本乙紙、房屋裝潢工程
    承攬契約書影本乙紙、房屋裝潢工程承攬契約書圖例說明表影本乙紙、售後服務
    卡影本乙紙、剪報影本乙紙、廣告節本乙紙、鑑定報告書影本乙份為證。
乙、被告方面：
  一聲明：
    (一)原告之訴及其假執行之聲請駁回。
    (二)若受不利判決願供擔保請准宣告免予假執行。
  二陳述
    (一)消費者保護法第二十二條之規定應指在無特別約定之情形下，消費者因信賴企
      業經營者之廣告而與之交易，企業經營者應對消費者負廣告內容之最低限度義
      務；若消費者因企業經營者之廣告，進而與企業經營者就消費內容另為特別約
      定，該特別約定即有拘束雙方之效力。本案「文化大人國」之廣告固有「總價
      四六○萬３房２廳」、「樓高４．５米，別墅情調的文化大人國」等之用語，
      惟其文意並非十分明確，原告遽稱為夾層屋設計之文字顯非可採，且買賣房屋
      又是何等重大事情，消費者顯不可能徒憑上述廣告用語即決定購屋。
    (二)依本件房地預訂買賣合約書第一條第二項房屋：「即建照號碼八三板建字第１
      ０７４號案名為文化大人國－萬壽大廈編號□棟□樓壹戶之主建物以及附屬建
      物，其樓層高度為四點五公尺專有位置如附件（十一）之一位置平面圖及面積
      說明另如附件（十一）之二「各層平面圖」所載暨其應持分之共同使用部分以
      上合計本約之建物銷售面積共計□點□坪」，足見系爭房屋銷售之面積、挑高
      空間均已於契約約明，附件（十一）之一位置平面圖及附件（十一）之二「各
      層平面圖」之面積說明已標示系爭房屋之座落及面積分配，系爭房屋既無夾層
      之設計，被告自無違反或隱瞞建築法之相關規定。原告主張被告向承購大眾表
      示，夾層可擴大空間使用，顯非實在，是被告無給付原告等合法夾層屋之義務
      。
    (三)建築法第七十七條之二第一項之規定為依建築法有關設置室內裝修工程應遵守
      之規定，刻正由內政部研商修正之「建築物室內裝修管理辦法修正草案」。另
      以「隔層」（屬「裝修行為」）稱之，以與「夾層」（屬「建築行為」）區分
      。按建築技術規則建築設計施工編第一條第十五款，有關夾層定義係作為樓層
      計算之認定標準，為建築執照核可後併同主要樓層施工，應與建物同其結構且
      具永久性方足稱之，為建築行為之一部分，有中華民國建築投資商業同業公會
      聯合會建投全聯字第００二四號函件為憑。足見，建築物使用與結構體不同
      之非永久性材料，無妨害或破壞防火避難設施、消防設備等，於建築物內設置
      縱固著於樓地板與天花板間之樓層，符合建築法第七十七條之二第一項之規定
      屬裝修工程。建築技術規則有關夾層之規定應依建築法規定裝修工程之內容而
      為目的性解釋，非謂凡固著於樓地板與天花板間之樓層均為夾層。是原告欲以
      挑高空間施作裝修工程，只須使用與結構體不同之非永久性材料，無妨害消防
      設施即可，廣告內容亦無不實。
    (四)本件廣告等所表現之室內上層裝修，既非以結構體之材料施作，則應認係屬容
      積空間內之裝修工程，而非容積空間外之增建夾層。縱認前開銷售廣告用語為
      夾層屋之銷售廣告，惟其亦非系爭房地預定買賣契約內容之一部分。兩造於訂
      立本件房地預定買賣契約時，原告對契約內容一一審認無訛，其於簽約既未表
      明上開廣告內容保留、加註或質疑，自難認為廣告內容乃契約內容之一部。且
      被告均已依本件房屋預定買賣契約之約定，給付原告等合於約定之房屋坪數，
      並不包室內裝潢之夾層面積，更足證上開廣告內容非本件房地預定買賣契約內
      容之一部。原告等所購買之房地，土地坪數與約定並無不符，土地部分不生減
      少價金或損害賠償之問題。縱認原告得請求夾層屋之賠償，亦僅能就所購房屋
      部分之價金有所主張，今原告所購房屋部分之每坪價金約介於十萬元至十四萬
      元間，平均約為每坪十二萬元，以每坪十二萬元計算，被告獲得者係合理利潤
      範圍，如附表三所示。依台北市政府國民住宅處六十七年度至八十八年度平均
      造價，十六樓以上平均造價為六萬七千元正，若地面層每層高度四點五公尺與
      每層高度三公尺相同材質之一般大樓造價相比，其每坪之房屋建築費用約增加
      二成左右（但不含夾層施工費用），有台灣土木技師公會（九○）省土技字第
      二二四號函可資參酌，而每層樓層挑高四點五公尺，較標準層高出一點五公尺
      ，空間加大，空氣較為流暢，住居者較為舒適，依國人之交易習慣，其價值亦
      相對較高，故原告根本未受有任何損害。
    (五)原告主張之「房屋裝潢工程契約書」，係原告另行與創意家設計工程股份有限
      公司簽訂，該公司依原告之指示將系爭房屋設計上、下層，顯與被告無涉。原
      告謂係由被告負責二次施工云云，顯非可採。退步言之，倘鈞院認廣告所載之
      裝修建議為系爭契約內容之一部，且縱使用與結構體不同之非永久性材料，亦
      為建築技術規則所稱之夾層，則原告亦自認其明知係二次施工施作之夾層，顯
      明知系爭房屋無合法夾層之設計，被告已依約將挑高設計之系爭房屋交付予原
      告，系爭房屋亦無不能二次施工之情事，則被告顯已依約給付系爭房屋，依民
      法第三百五十五條第一項之規定，被告就二次施工之非合法夾層，顯不負擔保
      之責，原告主張損害賠償云云，自非有理。
    (六)原告依歐亞不動產鑑定股份有限公司之鑑定報告主張每坪以高於市價十萬元之
      價格購買系爭房屋云云，查鑑定報告第十八頁所載八十三年、八十四年於台北
      縣板橋市○○路及雙十路交會處方圓五百公尺範圍內預售個案之挑高及非挑高
      大樓房屋平均單價，其判斷依據，並未記載於鑑定報告中，是其所載之價格，
      自難信為真實，以鑑定報告所載「高閣」個案為例，鑑定報告第十八頁之表格
      ，已記載挑高之建物單價為每坪廿八萬元，而第十九頁之文字說明又謂高閣部
      分為挑高產品，其單價介於每坪廿八萬至卅一萬間，亦有矛盾。況鑑定報告所
      舉之個案無一為挑高複式夾層，其第十九頁文字說明第三點竟記載「若於本區
      推出住宅大樓於八十三、八十四年間推出，本公司推估其價位應介於廿至廿二
      萬／坪間，若推出挑高四．六米之挑高複式夾層，其價位應介於廿六萬至廿八
      萬／坪，應屬合理。」，並復無說明包括單價分析等任何理論基礎，依最高法
      院八十五年台上字三０七二號判決意旨「鑑定書之內容，自應將其鑑定經過及
      所為判斷之理由一併載明，若未說明其獲致結果之具體理由，其鑑定難謂無重
      大瑕疵。」，該鑑定意見顯有重大瑕疵，而不足採。申言之，每個房地產個案
      銷售單價之決定有地點、景觀、土地及營建成本、容積率、生活機能、售後服
      務等各種複雜之因素，縱為同時期同區段○○路及巷道亦有區別）之其他預售
      個案，亦難類比；退步言之，依上開鑑定報告稱「文化領袖」、「上流社會」
      之非挑高建物，每坪單價為廿八萬，原告購買系爭挑高建物之鑑定報告載每坪
      平均單價為卅一萬元，亦屬合理。原告據上開鑑定報告主張，以每坪高於市價
      十萬元之價格購買系爭房屋，據以請求損害賠償，顯屬無據。
    (七)原告依民法第一百八十四條向被告請求損害賠償責任，查因故意或過失不法侵
      害他人之權利負損害賠償責任，民法第一百八十四條第一項規定甚明，原告爰
      引此條項主張損害賠償，惟迄未說明原告何等權利受侵害，足見，原告此節請
      求顯不可採。另本件契約內容如前所述並未包含夾層，廣告所表現之室內上層
      僅為裝修工程，依建築法首揭規定，原告欲為相同施作亦無不可，退步言之，
      原告主張被告故意以違背善良風俗之方法侵害其權益，亦無理由。又被告為法
      人亦無違反刑法詐欺罪之可能。原告據以謂被告違反刑法之詐欺罪依民法第一
      百八十四條第二項「違反保護他人之法律者，推定其有過失。」請求損害賠償
      ，洵屬無理。
    (八)本件原告交屋迄起訴已逾六個月，依民法第三百六十五條第一項之規定「買受
      人因物有瑕疵，而得解除契約或請求減少價金者，其解除權或請求權，於物之
      交付後六個月間，不行使而消滅。」，是原告主張依民法第三百五十四條、第
      三百五十九條請求減少價金，洵屬無據。
  三證據：提出臺灣高等法院八十六年上第一三四四號民事判決、中華民國建築投資
    商業同業公會全國聯合會八十七年十月十二日建投全聯字第００二四號函、交
    屋結算清單、最高法院八十七年台上字第二一七五號民事判決、被告公司維修紀
    錄、最高法院九十一年台上字第八九三號民事判決、臺灣高等法院九十年重上字
    第六十八號民事判決、聲明上訴狀等為證。
    理    由
甲、程序方面：
  按不變更訴訟標的，而補充或更正事實上或法律上之陳述者，非為訴之變更或追加
  民事訴訟法第二百五十六條定有明文。本件原告於九十一年六月廿四日言詞辯論時
  ，未變更訴之聲明及訴訟標的，而將夾層屋爭議返還價額七十萬元、房屋瑕疵請求
  減少價金卅萬元，變更為撤回瑕疵部分之請求，擴張夾層屋的部分請求為一百萬元
  ，乃為更正事實上之陳述，應非為訴之變更追加，其訴之聲明金額未增加，故毋庸
  再補繳裁判費，先予敘明。
乙、得心證之理由：
  一本件原告主張：原告等在八十三年間向被告承購座落台北縣板橋市地上興建案名
    「文化大人國」萬壽大廈之預售屋時，被告即係以該案乃合法之夾層屋為促銷重
    點，如被告於廣告文宣上載明「總價460萬３房２廳」、「樓高４‧５米，別墅
    情調的文化大人國」、「同樣的地段最少要花650萬才能買到３房２廳的房子，
    文化大人國只要總價480萬就可以買到３房２廳，買文化大人國讓您現賺200  萬
    ，大碗又滿意，買到就是賺到」等夾層屋設計之文字及暗示，廣告文句旁更輔以
    動人精美之夾層屋圖片，現場工地模型屋及實景樣品屋亦均以夾層屋之建築式樣
    予以展現，被告亦一再向承購大眾表示，夾層屋可擴大空間之使用。被告之種種
    宣傳廣告手法一再使原告等陷入錯誤，誤信可買到具備較大生活空間之夾層屋而
    與之簽訂系爭預售屋買賣契約，卻不知被告隱暪所買受之夾層屋可能遭致違法拆
    除之後果。嗣原告方知購買之系爭房屋並無法蓋有合法之夾層屋等情，爰本於民
    法物之瑕疵擔保、不完全給付、侵權行為之規定，請求減少價金或損害賠償如附
    表二所示「請求減少價金」欄所示暫請求金額及加計法定利息之判決。
  二被告則辯以：依本件房地預訂買賣合約書第一條第二項房屋：「即建照號碼八三
    板建字第１０７４號案名為文化大人國－萬壽大廈編號□棟□樓壹戶之主建物以
    及附屬建物，其樓層高度為四點五公尺專有位置如附件（十一）之一位置平面圖
    及面積說明另如附件（十一）之二「各層平面圖」所載暨其應持分之共同使用部
    分以上合計本約之建物銷售面積共計□點□坪」，足見系爭房屋銷售之面積、挑
    高空間均已於契約約明，附件（十一）之一位置平面圖及附件（十一）之二「各
    層平面圖」之面積說明已標示系爭房屋之座落及面積分配，系爭房屋既無夾層之
    設計，被告自無違反或隱瞞建築法之相關規定。原告主張被告向承購大眾表示，
    夾層可擴大空間使用，顯非實在，是被告無給付原告等合法夾層屋之義務。原告
    欲以挑高空間施作裝修工程，只須使用與結構體不同之非永久性材料，無妨害消
    防設施即可，廣告內容亦無不實。系爭房屋每層樓層挑高四點五公尺，較標準層
    高出一點五公尺，空間加大，空氣較為流暢，住居者較為舒適，依國人之交易習
    慣，其價值亦相對較高，故原告根本未受有任何損害。本件原告交屋迄起訴已逾
    六個月，依民法第三百六十五條第一項之規定，其減少價金請求權，已罹於時效
    而消滅，是原告主張依民法第三百五十四條、第三百五十九條請求減少價金，洵
    屬無據等語。
  三原告主張伊等在八十三年間向被告承購座落台北縣板橋市地上興建案名「文化大
    人國」萬壽大廈之預售屋時，被告於廣告文宣上載明「總價460萬３房２廳」、
    「樓高４‧５米，別墅情調的文化大人國」、「同樣的地段最少要花650萬才能
    買到３房２廳的房子，文化大人國只要總價480萬就可以買到３房２廳，買文化
    大人國讓您現賺200萬，大碗又滿意，買到就是賺到」等夾層屋設計之文字，廣
    告文句旁輔以夾層屋圖片，現場工地模型屋及實景樣品屋亦均以夾層屋之建築式
    樣予以展現，被告並因對建物夾層設計為虛偽不實及引人錯誤之表示或表徵而遭
    受行政院公平交易委員會處分之事實，業據其提出買賣契約書暨權狀、預售屋廣
    告單及樣品屋照片、公處字第○四七號處分書為證，復為被告不爭執，堪信為
    真實。
  四按企業經營者應確保廣告內容之真實，其對消費者所負之義務不得低於廣告之內
    容，消費者保護法第二十二條定有明文。又依消費者保護法施行細則第二十三條
    規定廣告的型式，是指利用電視、廣播、影片、幻燈片、報紙、雜誌、傳單、海
    報、招牌、牌坊、電話傳真、電子視訊、電子語音、電腦或其他方法，可使不特
    定多數人知悉其宣傳內容之傳播。查本件被告於廣告文宣上載明「總價460萬３
    房２廳」、「樓高４‧５米，別墅情調的文化大人國」、「同樣的地段最少要花
    650萬才能買到３房２廳的房子，文化大人國只要總價480萬就可以買到３房２廳
    ，買文化大人國讓您現賺200萬，大碗又滿意，買到就是賺到」等夾層屋設計之
    文字，廣告文句旁輔以夾層屋圖片，現場工地模型屋及實景樣品屋亦均以夾層屋
    之建築式樣予以展現，依該廣告及樣品屋之內容，顯係以系爭房屋具有得規劃為
    夾層屋之特性為其促銷之重點。易言之，依該廣告之內容，系爭房屋係可供原告
    為夾層屋之規劃，原告因信賴該廣告內容，並進而與被告洽談買賣契約，揆諸前
    揭說明，系爭房屋性質上須具有得規劃為夾層屋之特性，已列入系爭買賣契約之
    內容，成為契約之一部分，是兩造買賣之標的即系爭房屋，應具有得規劃為夾層
    屋之特性存在。
    (一)被告雖抗辯依本件房地預訂買賣合約書第一條第二項房屋：「即建照號碼八三
      板建字第１０７４號案名為文化大人國－萬壽大廈編號□棟□樓壹戶之主建物
      以及附屬建物，其樓層高度為四點五公尺專有位置如附件（十一）之一位置平
      面圖及面積說明另如附件（十一）之二「各層平面圖」所載暨其應持分之共同
      使用部分以上合計本約之建物銷售面積共計□點□坪」，足見系爭房屋銷售之
      面積、挑高空間均已於契約約明，附件（十一）之一位置平面圖及附件（十一
      ）之二「各層平面圖」之面積說明已標示系爭房屋之座落及面積分配，系爭房
      屋既無夾層之設計，被告自無違反或隱瞞建築法之相關規定云云。然查被告之
      前開廣告內容所引起消費者之信賴，並不在於買賣標的「包括夾層屋在內」，
      而係在足以使人誤信買賣之標的「日後得合法施作夾層」，是被告抗辯買賣契
      約標的不包括夾層，並不足以排除系爭契約因廣告而將「日後得合法施作夾層
      」之特性列為契約之一部。
    (二)被告又辯稱，被上訴人得依建築法第七十七條之二第一項之規定，使用與結構
      體不同之非永久性材料，於建築物內設置固著於樓地板與天花板間之隔層裝修
      ，乃屬「隔層」，並無違法之虞云云。惟查，所謂「夾層」，根據建築技術規
      則建築設計施工編第一條第十五項之規定，係指「夾於樓地板與天花板間之樓
      層；同一樓層內夾層面積之和，超過該層樓地板面積三分之一或一百平方公尺
      者，視為另一樓層」。因此，「夾層」，係指介於樓地板與天花板間之樓層，
      夾層面積之和，不得超過該層樓地板面積三分之一，否則視為另一樓層。若於
      建築物內欲興建夾層（夾層面積不得超過地板面積三分之一）時，依建築法第
      二十五條第一項、第三十條及第三十九條規定，必須於申請建造執照時，即向
      主管機關提出申請，經審查許可後始得為之，否則即應於「法定容積率」內依
      法申請辦理變更設計。以房屋買賣為例，雖出賣人告知買受人就夾層部分須由
      買受人於交屋後另行施工，惟因交屋後巳取得使用執照之房屋，性質上屬巳竣
      工之建物，買受人欲就夾層部分施工，即屬於原建物增加面積之增建行為，依
      法應請領建造執照，始可合法施作並擁有、使用該夾層空間，若買受人未依法
      請領建造執照情況下即行僱工興建夾層，依建築法第二十五條、第八十六條規
      定，將受罰鍰、勒令停工或強制拆除之處分，此外，夾層部分之地板面積依法
      應列入建物總樓地板面積計算，若出賣人或建商巳將該建物之容積率完全使用
      完畢，買受人即使請領建造執照，亦將因巳無剩餘容積餘額而無法獲准取得執
      照。而依被告所言之「隔層」其在裝修材料、面積、高度、用途方面，均與前
      開所謂「夾層」，依一般之情形，「隔層」與消費者購屋之目的與需要並不符
      合，「夾層屋」或「樓中樓」又是房地產界之新興產品，對不具專業知識之一
      般購屋消費者而言，並無法分辨所謂「夾層」與「隔層」之不同及其合法性，
      在此情形下，企業經營者為專業之建商，對各項建築法規應知之甚詳，基於消
      費者保護法第二十二條前段規定之精神，企業經營者在其廣告上更應明確告知
      消費者或向消費者充分說明，「夾層」與「隔層」在建築法令規範上究竟有何
      不同，並向消費者明確告知「夾層之施作係違反建築法令之行為」，將可能遭
      受罰鍰、勒令停工或強制拆除之處分，是被告此部分抗辯亦無可採。
    (三)從而，原告既因信賴被告之廣告係合法可行者，而與被告簽約，現既然不能合
      法興建，揆諸首開說明，被告自應就原告因此所受損害負責。
  五次按物之出賣人對於買受人，應擔保其物依第三百七十三條之規定危險移轉於買
    受人時，無滅失或減少其價值之瑕疵，亦無滅失或減少其通常效用或契約預定效
    用之瑕疵；買賣因物有瑕疵，而出賣人依前五條之規定，應負擔保之責者，買受
    人得解除其契約或請求減少其價金，民法第三百五十四條第一項、第三百五十九
    條分別定有明文。本件原告無法於系爭房屋完工後申請合法第二次施工興建夾層
    屋，且為被告所不爭，則被告給付之系爭房屋已構成「契約預定效用之瑕疵」，
    並屬不完全給付。被告雖辯稱原告起訴時、系爭房屋已交屋逾六個月、依修正前
    民法第三百六十五條第一項之規定、原告自不得請求減少價金云云。按買受人因
    物有瑕疵，而得解除契約或請求減少價金者，其解除權或請求權，於物之交付後
    六個月間，不行使而消滅。前項規定，於出賣人故意不告知瑕疵者，不適用之，
    為修正前民法第三百六十五條所明定。查本件被告屬專業建設公司，熟悉各項建
    築法令對系爭買賣標的之限制，卻仍於有關廣告、買賣契約或附屬文件上對此交
    易之事項未善盡明確之告知或說明義務，業經行政院公平交易委員會認定違反公
    平交易第二十一條第一項為虛偽不實之廣告，有公處字第○四七號處分書為憑
    ，係屬前揭法文所謂「故意不告知瑕疵之存在」，自不受修正前民法第三百六十
    五條第一項規定六個月之限制。從而，原告依民法第三百五十四條第一項、第三
    百五十九條之規定，請求減少價金，洵屬正當，應予准許。
  六茲所爭執者，為原告依歐亞不動產鑑定股份有限公司之鑑定報告書主張以高於市
    價十萬元之價格購買系爭房屋，以原告向被告所購房地每坪單價逾此部分乘以兩
    造間房屋買賣契約所載建物坪數為損害之金額，請求減少價金如附表二請求減少
    價金欄所載（計算式詳如附表二所載）。被告則抗辯歐亞不動產鑑定股份有限公
    司之鑑定報告其判斷依據未記載於鑑定報告中，是其所載之價格難信為真實，以
    鑑定報告所載「高閣」個案為例有所矛盾，復無說明包括單價分析等任何理論基
    礎，而認該鑑定意見顯有重大瑕疵，而不足採，又系爭房屋每坪價金應如附表三
    所載，系爭房屋係挑高四米五，造價高於標準層甚多，且系爭房屋樓較標準層高
    出一點五公尺，空間加大，空氣較為流暢，住居者較為舒適，依國人之交易習慣
    ，其價值亦相對較高等語。經查：(一)歐亞不動產鑑定股份有限公司鑑定報告書之
    評估內容陸、價格評估項下，已具體載明價格之判斷依據及理由，其所為之鑑定
    並無被告所稱之重大瑕疵，應屬可採；且前開鑑定係就八十三年、八十四年間台
    北縣板橋市○○路及雙十路交會處方圓五百公尺範圍內挑高住宅大樓及非挑高大
    樓房屋之預售市場進行評估，應包含以高價位為產品訴求之預售屋，被告所指「
    文化領袖」、「上流社會」即係以高價位為產品訴求之預售屋，並非通案價格，
    應不足以作為評比之依據，被告以「文化領袖」、「上流社會」每坪單價為廿八
    萬元進而推論系爭建物每坪平均單價為三十一萬元亦屬合理，尚不足採。依該鑑
    定內容「若於本區推出住宅大樓於八十三、八十四年間推出，本公司推估其價位
    應介於廿至廿二萬／坪間。」得認標準層之售價為廿一萬／坪間。又依台北市政
    府國民住宅處六十七年度至八十八年度平均造價，十六樓以上平均造價為六萬七
    千元正，若地面層每層高度四點五公尺與每層高度三公尺相同材質之一般大樓造
    價相比，其每坪之房屋建築費用約增加二成左右（但不含夾層施工費用），有台
    灣土木技師公會省土技字第二二四號函附於臺灣高等法院九十年重上字第六十
    八號卷內足憑，而每層樓層挑高四點五公尺，較標準層高出一點五公尺，空間加
    大，空氣較為流暢，住居者較為舒適，依國人之交易習慣，其價值亦相對提高，
    於計算價差損害時應將增加之造價（即每坪一萬三千四百元）扣除，始為公允，
    故被告主張原告所購買系爭房屋雖無法興建夾層，惟其造價仍較標準層之造價為
    高，應將增加之造價扣除，自屬合理，應予准許。從而，原告請求減少價金欄之
    金額於扣除增加之造價後即如附表一「應賠償金額欄」所示之金額及均自訴狀繕
    本送達之翌日起即八十七年十二月八日起至清償日止，按年息百分之五計算之利
    息，應予准許（損害金之計算如附表一），逾此數額為無理由，應予駁回。
丙、假執行之宣告：本件原告勝訴部分，兩造均陳明願供擔保，聲請宣告假執行或免
    為假執行，經核於法尚無不合，爰分別酌定相當之擔保金額宣告之。至原告敗訴
    部分，其假執行之聲請即失所附麗，應併予駁回。
丁、本件事證已臻明確，兩造其餘攻擊防禦方法，與判決結果不生影響，爰不一一論
    述，附此敘明。
戊、據上論結，本件原告之訴為一部有理由，一部無理由，依民事訴訟法第七十九條
    但書、第八十五條第一項前段、第三百九十條第二項、第三百九十二條，判決如
    主文。
中      華      民      國    九十二    年      二      月    二十七    日
                                      民事第五庭法      官  周美雲
右為正本係照原本作成
如對本判決上訴，須於判決送達後廿日內向本院提出上訴狀
中      華      民      國    九十二    年      三      月      四      日
                                                法院書記官  王宜玲
FO
~T40
附表一：（金額均為新台幣）
┌──┬────┬────────┬──────┬─────┬────────┬─────┐
│編號│原    告│主張減少價金金額│本件請求金額│應賠償金額│本件應給付金額  │供擔保金額│
├──┼────┼────────┼──────┼─────┼────────┼─────┤
│1.  │巳○○  │0000000         │0000000     │0000000   │0000000         │334000    │
├──┼────┼────────┼──────┼─────┼────────┼─────┤
│2.  │己○○  │0000000         │0000000     │0000000   │0000000         │334000    │
├──┼────┼────────┼──────┼─────┼────────┼─────┤
│3.  │辰○○  │0000000         │0000000     │0000000   │0000000         │334000    │
├──┼────┼────────┼──────┼─────┼────────┼─────┤
│4.  │壬○○  │0000000         │0000000     │0000000   │0000000         │334000    │
├──┼────┼────────┼──────┼─────┼────────┼─────┤
│5.  │乙○○  │0000000         │0000000     │0000000   │0000000         │334000    │
├──┼────┼────────┼──────┼─────┼────────┼─────┤
│6.  │陳靜蕙  │908326          │908326      │580428    │580428          │194000    │
├──┼────┼────────┼──────┼─────┼────────┼─────┤
│7.  │卯○○  │0000000         │0000000     │0000000   │0000000         │334000    │
├──┼────┼────────┼──────┼─────┼────────┼─────┤
│8.  │丙○○  │0000000         │0000000     │0000000   │0000000         │334000    │
├──┼────┼────────┼──────┼─────┼────────┼─────┤
│9.  │寅○○  │0000000         │0000000     │0000000   │0000000         │334000    │
├──┼────┼────────┼──────┼─────┼────────┼─────┤
│10.  │甲○○○│0000000         │0000000     │0000000   │0000000         │334000    │
├──┼────┼────────┼──────┼─────┼────────┼─────┤
│11.  │辛○○  │0000000         │0000000     │0000000   │0000000         │334000    │
├──┼────┼────────┼──────┼─────┼────────┼─────┤
│12.  │子○○  │0000000         │0000000     │0000000   │0000000         │334000    │
├──┼────┼────────┼──────┼─────┼────────┼─────┤
│13.  │庚○○  │0000000         │0000000     │0000000   │0000000         │334000    │
├──┼────┼────────┼──────┼─────┼────────┼─────┤
│14.  │丑○○  │0000000         │0000000     │0000000   │0000000         │334000    │
├──┼────┼────────┼──────┼─────┼────────┼─────┤
│15.  │癸○○  │0000000         │0000000     │0000000   │0000000         │334000    │
└──┴────┴────────┴──────┴─────┴────────┴─────┘


司法院資訊處製作；財團法人民間司法改革基金會備份。
